【裁判字號】    97,親,39
【裁判日期】    971128
【裁判案由】    認領無效
【裁判全文】
臺灣新竹地方法院民事判決                97年度親字第39號
原      告  甲○○
訴訟代理人  魏順華律師
被      告  乙○○
            丙○○○
            戊○○
            庚○○
            辛○○
            丁○○
            己○○
上列當事人間請求認領無效等事件，本院於民國97年11月25日言
詞辯論終結，判決如下：
    主  文
確認被告乙○○認領原告之行為無效。
原告其餘之訴駁回。
訴訟費用由被告乙○○負擔。
    事實及理由
一、原告起訴主張：
  (一)緣被告丙○○○之配偶、即被告戊○○、庚○○、辛○○
      、丁○○及己○○之父劉家祿，於民國45年1 月21日與原
      告之生母李玉英結婚，兩人原為夫妻。嗣因故劉家祿與原
      告生母李玉英於48年1 月12日兩願離婚，而原告生母李玉
      英則於48年7 月20日分娩產下原告甲○○。則原告係生母
      李玉英與劉家祿於婚姻關係存續中受胎所生之子女，依法
      已被推定為李玉英與劉家祿因結婚所生之婚生子女，且劉
      家祿生前(業於97年5 月27日死亡)始終未提起否認之訴，
      是以原告應受婚生推定，無論何人均不得為反對之主張。
      迺原告生母李玉英於辦理原告之戶籍登記時，因僅國小肄
      業，不諳律法，加以戶政事務所人員亦有疏誤，未予詳查
      ，竟於原告「父母姓名」欄內，逕行登載「父不詳」。嗣
      後原告生母經人介紹而認識被告乙○○，並於54年2月7日
      與被告乙○○結婚，當時原告生母李玉英為避免原告因受
      「父不詳」之戶籍登記資料影響，商請被告乙○○同意將
      原告登記為其長男，被告乙○○遂於54年3月4日出具錯誤
      不實之認領書，並於同年3月6日向臺中市西區區公所為任
      意認領，戶政事務所即據以更正原告之姓名為「林木清」
      ，且於「父母姓名」欄內登載「父乙○○」。迨至劉家祿
      於97年5 月27日過世，原告生母李玉英獲悉上情後，堅定
      向原告表示自己為劉家祿之骨肉，囑咐原告應於劉家祿舉
      行告別式時，前往祭拜，以盡人子之孝。詎原告遵母意前
      往劉家，卻遭拒於門外，劉家人尚且聲稱生母李玉英於婚
      姻關係中有結交異性友人云云，使原告深感不堪。迨原告
      返家再次向生母李玉英確認後，生母李玉英仍堅稱原告之
      生父為劉家祿等語。茲為確認原告真正之生父，並使血緣
      上生父與法律上生父關係一致，不得已唯有提起本件之訴
      。
  (二)請求認領無效部分：
      １、按因認領而發生婚生子女之效力，須被認領人與認領
          人之間具有真實之血統關係，否則其認領為無效，此
          時利害關係人均得提起認領無效之訴；又認領無效之
          訴權不因時效或除斥期間而消滅( 最高法院86年度台
          上字第1908號判例參照)。本件被告乙○○雖於54年3
          月6 日認領原告，但延續至今尚存在，非成過去，原
          告自有提起確認之訴之法律上利益。
      ２、就當事人適格而言：
          查認領無效之訴表意人、子女或其他利害關係人，均
          得主張認領無效之原因，據以提起認領無效之訴。由
          表意人或子女起訴者，互以他方為被告；且認領者，
          為表意人生父承認非婚生子女為自己親生子女之謂，
          雙方因而成立法律上親子關係，生母無需介入，從而
          認領之承認，表意人或子女主張無效者，無須以生母
          為共同被告(吳明軒著中國民事訴訟法下冊第1782 頁
          參照 )。故本件原告以表意人即被告乙○○為被告，
          應無不合。
      ３、就被告乙○○之認領為錯誤不實而言：
          (1)再按從子女出生日回溯第181日起至第302日止為受
            胎期間，民法第1062條第1 項定有明文；又妻之受
            胎係在婚姻關係存續中者，依民法第1063條第1 項
            規定，應推定其所生之子女為婚生子女，受此推定
            之子女，惟在夫妻一方能證明妻非自夫受胎，或夫
            能證明受胎期間內未與妻同居者，得依同法條第 2
            項之規定，於知悉子女出生之日起1年內(新法已修
            正為2年)以訴否認之，如夫妻均已逾該項所定之法
            定期間而未提起否認之訴，或雖提起而未受有勝訴
            之確定判決以前，該子女在法律上不能不認為夫之
            婚生子女，無論何人，皆不得為反對之主張( 司法
            院院字第2773號、院解字第3181號、4082號解釋，
            最高法院23年上字第3473號、75年台上字第2071號
            判例意旨參照 )。
          (2)原告係48年7 月20日出生，依上開法文規定，自出
            生日回溯第181日起(即48年1月21日)至第302日(即
            47年9月23日)止，其間原告生母李玉英與劉家祿尚
            有合法婚姻關係存在，原告係受婚生推定之婚生子
            ，且其婚生子之地位，已因劉家祿及李玉英皆逾法
            定得提起否認之訴之期間，而未提起，不容任何人
            再加以否認。從而，被告乙○○對於已受婚生推定
            之子女為認領，其認領有無效之原因，依法得提起
            認領無效之訴。
          (3)此外，原告之生母李玉英係與劉家祿兩願離婚並產
            下原告後，始經人介紹認識被告乙○○，李玉英實
            不可能自被告乙○○受胎而產下原告，是以原告與
            被告乙○○間並無真實之血統關係，則乙○○反於
            真實之認領，亦屬認領有無效之原因，依法同得提
            起認領無效之訴。
          (4)且查，本件經本院於97年9 月19日以新院雲家家97
            親39字第19198 號函文，囑託財團法人長庚紀念醫
            院林口分院鑑定被告乙○○與原告間有無親子血緣
            關係，經林口長庚醫院97年10月21日(97)長庚院法
            字第0923號函文檢送之親子鑑定報告所示，亦知被
            告乙○○並非原告之親生父親( 即報告所稱據以排
            除『乙○○是甲○○的親生父親』等語 )。準上而
            論，原告與被告乙○○間既無真實之血統關係，則
            被告乙○○反於真實之認領，自屬認領無效，堪可
            認定。
  (三)請求確認親子關係存在之訴部分：
      １、就有確認之法律上利益而言：
          (1)「確認法律關係之訴，非原告有即受確認判決之法
            律上利益者，不得提起之。」為民事訴訟法第 247
            條第1 項所明定。又妻之受胎係在婚姻關係存續中
            者，妻所生子女依民法第1063條第1 項規定，已推
            定為夫之婚生子女，如其身分為生父之繼承人所否
            認，而有提起確認身分之訴之必要，即非不得對於
            該繼承人提起，不因生父死亡而受影響( 最高法院
            70年台上字第4778號判決意旨參酌)。
          (2)本件原告請求確認與訴外人即被告丙○○○之配偶
            、被告戊○○、庚○○、辛○○、丁○○及己○○
            之父劉家祿有親子關係存在，除有確認真正生父之
            利益，而使血緣上生父與法律上父子關係一致外，
            復因劉家祿已於97年5 月27日死亡，則原告與劉家
            祿間之親子關係是否存在，直接攸關原告對於劉家
            祿之遺產得否依繼承之法律關係主張，而原告繼承
            人地位不確定狀態，得以確認親子關係存在之確認
            判決加以除去，足認原告提起本件確認之訴，具備
            訴之利益。
      ２、就原告與劉家祿間有真實血緣關係而言：
          (1)承上所述，原告依法應受推定為生母李玉英與劉家
            祿之婚生子，即已取得劉家祿婚生子女之身分，此
            並不受戶政機關疏為登記「父不詳」、或被告乙○○為不實錯誤之認領所拘束影響。
          (2)矧且，原告之生母李玉英迭稱劉家祿為原告之生父
            ，原告尤有藉由本訴予以確認真正生父之必要。
  (四)對於被告答辯所為之陳述：
      １、本件共同訴訟符合民事訴訟法第53條第2 款之要件，
          被告丙○○○等人主張原告之訴無理由，尚有誤會：
          (1)查原告起訴主張其係生母李玉英與劉家祿( 被告丙○○○等人之被繼承人 )於婚姻關係存續中受胎所
            生之子女，依法已被推定為李玉英與劉家祿因結婚
            所生之婚生子女，且李玉英及劉家祿始終未根據當
            時民法第1063第2 項規定提起否認之訴，則原告在
            法律上不能不認為劉家祿之婚生子女，業據原告於
            起訴狀第5 頁引用司法院院字第2773號、院解字第
            3181號、4082號解釋，最高法院23年上字第3473號
            、75年台上字第2071號判例意旨論列綦詳。
          (2)爰上之故，被告乙○○對於已受婚生推定之子女 (
            指原告 )為認領，其認領有無效之原因，原告依法
            自得提起認領無效之訴。至於原告主張其與乙○○
            間亦無真實之血統關係，僅併作為認領無效之原因
            。
          (3)準此而論，原告係以已受婚生推定之基礎事實，一
            方面對被告丙○○○等六人，請求確認與其等之被
            繼承人劉家祿之父子關係存在，另方面請求確認被
            告乙○○認領原告之行為無效，顯然二者係本於同
            一事實上及法律上原因，甚至攻擊防禦方法可相互
            為用，不致遲滯訴訟程序之進行，參諸民事訴訟法
            第53條第2 款規定，原告自得以乙○○、卓秀梅、
            戊○○、庚○○、辛○○、丁○○及己○○等七人
            為共同被告，起訴程序尚無不合。
      ２、又本件原告依民法第1062條第1 項及同法第1063條第
          1 項規定，如已受婚生推定，則有無再對被告丙○○○等人提起確認親子關係存在之訴之必要云云。惟經
          原告訴代囑咐原告至戶政事務所，詢問日後與本件相
          關之戶籍登記事宜，茲據原告告稱，戶政人員雖告以
          當年戶政事務所將原告「父母姓名」欄內，逕行登載
          「父不詳」，不無疏誤，但亦表示，原告若僅憑法院
          「確認被告乙○○認領原告之行為無效」之判決，而
          無「確認被告丙○○○、戊○○、庚○○、辛○○、
          丁○○及己○○之被繼承人劉家祿與原告之父子關係
          存在」之判決，則戶政人員僅能回復初始「父不詳」
          (充其量父欄為空白)之登載，並無法直接登記原告之
          父為劉家祿等語。爰上之故，設謂原告撤回對被告丙○○○等七人之訴訟，事後戶政機關不同意於父欄登
          載「劉家祿」，則原告或需再循訴願(行政訴訟)程序
          、或另提確認訴訟等，以謀求救濟，此恐均將造成原
          告之困擾，是以原告擬續行本件對被告丙○○○等人
          之訴訟，期全部爭議一次解決。
  (五)原告為此聲明：
      １、確認被告乙○○認領原告之行為無效。
      ２、確認被告丙○○○、戊○○、庚○○、辛○○、丁○○及己○○之被繼承人劉家祿與原告之父子關係存在
          。
      ３、訴訟費用由被告等負擔。
二、被告乙○○部分：
    被告乙○○未於最後言詞辯論期日到場，惟據其前到庭所為
    之陳述略稱：原告確實並非其與訴外人李玉英所生育之子女
    ，當初因為其和李玉英女士工作一年之後結婚，李女士之前
    有孩子被告知道，所以被告接受她的孩子，被告於52年間從
    台中搬來新竹，被告和李女士在54年結婚等語。
三、被告丙○○○、戊○○、庚○○、辛○○、丁○○及己○○
    部分：
    被告丙○○○、戊○○、庚○○、辛○○、丁○○及己○○
    均未於言詞辯論期日到場，惟據其前提出之書狀略稱：
  (一)原告所主張之第一項聲明與第二項聲明，係互相排斥，無
      法並存之請求，且該二項聲明係先後順序不同之請求，且
      其被告亦不相同，因此本訴並非普遍共同訴訟或必要共同
      訴訟，亦非選擇合併或重疊合併之訴。
  (二)又依原告出示之戶籍資料，原告之父為乙○○，在原告未
      取得確認親子關係不存在之確定判決以前，原告仍是被告
      乙○○之婚生子女，而原告所主張之第一項聲明獲勝訴判
      決時，始有提出第二項聲明之可能性，但是若原告所主張
      之第一項聲明受敗訴判決時，即無進行第二項聲明可能性
      ，則本案亦非主觀預備合併之訴。
  (三)是本案原告第一項聲明獲勝訴判決，為原告進行第二項聲
      明請求之先決前提條件，是原告合併二項聲明提起本案，
      並無法達成訴訟經濟之目的，綜上所述，原告之主張為無
      理由。
  (四)被告為此聲明：
      １、原告之訴駁回。
      ２、訴訟費用由原告負擔。
四、程序方面：
  (一)按二人以上於下列各款情形，得為共同訴訟人，一同起訴
      或一同被訴：二、為訴訟標的之權利或義務，本於同一之
      事實上及法律上原因者，此為民事訴訟法第53條第2 款所
      明定。查原告起訴時以乙○○、丙○○○、戊○○、庚○○、辛○○、丁○○及己○○等七人為共同被告，訴請：
      「一、確認被告乙○○認領原告之行為無效。二、確認被
      告丙○○○、戊○○、庚○○、辛○○、丁○○及己○○
      之被繼承人劉家祿與原告之父子關係存在。」乙節，主張
      其母親李玉英與被告丙○○○、戊○○、庚○○、辛○○
      、丁○○及己○○等六人之被繼承人劉家祿原為夫妻，嗣
      二人因故於48年1 月12日兩願離婚，而原告生母李玉英則
      於48年7 月20日分娩產下原告甲○○，原告因受婚生推定
      為劉家祿之婚生子女，惟遭被告乙○○認領為子，該認領
      有無效之原因等情，揆之原告上開主張，應係以原告已受
      婚生推定之基礎事實，一方面對被告丙○○○等六人，請
      求確認與其等之被繼承人劉家祿之父子關係存在，另方面
      請求確認被告乙○○認領原告之行為無效，顯然二者係本
      於同一事實上及法律上原因，參諸上開規定，原告以乙○○、丙○○○、戊○○、庚○○、辛○○、丁○○及己○○等七人為共同被告，提起本件訴訟，起訴程序尚無不當
      ，合先敘明。
  (二)被告經合法通知，均未於言詞辯論期日到場，核無民事訴
      訟法第386 條所列各款情形，爰依原告之聲請，由其一造
      辯論而為判決，併此敘明。
五、法院之判斷：
  (一)本件經本院整理並簡化本件爭點為：
      １、原告與被告乙○○是否具有真實父子血緣關係？
      ２、被告乙○○認領原告的行為是否為無效？
      ３、原告與被告丙○○○、戊○○、庚○○、辛○○、丁○○、己○○等被繼承人劉家祿有無因其生母李玉英
          與劉家祿曾有婚姻關係，在婚姻關係存續中受胎，而
          推定為劉家祿婚生子女情事？
      ４、原告請求確認與被告丙○○○、戊○○、庚○○、辛○○、丁○○、己○○等被繼承人劉家祿有父子關係
          存在，有無確認利益？
  (二)原告與被告乙○○是否具有真實父子血緣關係？
      １、按認諾及訴訟上自認或不爭執事實之效力之規定，於
          否認或認領子女，與認領無效或撤銷認領之訴，及就
          母再婚後所生子女確定其父之訴不適用之，民事訴訟
          法第589條、第594條定有明文。本件被告乙○○於本
          院97年9 月16日言詞辯論期日中，雖不否認原告與其
          並未有真正之親子關係，惟因此等確認親子及身分關
          係之訴訟，對兩造父母子女間之權利義務皆影響甚鉅
          ，且有上開民事訴訟法第594 條規定之適用。職是，
          縱使被告乙○○對於其與原告間並無真實血統聯絡乙
          節並不爭執，惟其所為之認諾及訴訟上自認或不爭執
          ，應不生訴訟上認諾及自認之效力，本院自仍應依職
          權為調查。
      ２、經查，原告主張其並非其生母李玉英與被告乙○○所
          生育之子女乙節，業據本院囑託財團法人長庚紀念醫
          院林口分院鑑定原告與被告乙○○間有無親子血緣關
          係，而該鑑定報告之結論既明確記載為：根據D3S135
          8, D16S539,D2S1338,D8S1179,D19S433,D5S818,等位
          點之遺傳標記分析結果，據以排除『乙○○是甲○○
          的親生父親』(六重排除)，此有財團法人長庚紀念醫
          院林口分院97年10月21日(97)長庚院法字第0923號函
          檢送親子鑑定報告一紙附卷可稽，核與原告所陳情節
          相符，參以被告乙○○係於54年2月7日與原告生母李
          玉英結婚，苟原告為被告乙○○與原告生母李玉英所
          生育子女，衡之常情，被告乙○○應無與原告生母於
          原告48年7月20日出生後逾5年期間，方為結婚之理，
          足見原告與被告乙○○並無具有真實父子血緣關係，
          堪予認定。
  (三)被告乙○○認領原告的行為是否為無效？
      按因認領而發生婚生子女之效力，須被認領人與認領人之
      間具有真實之血統關係，否則其認領為無效，此時利害關
      係人均得提起認領無效之訴；又認領無效之訴權不因時效
      或除斥期間而消滅( 最高法院86年度台上字第1908號判例
      意旨參照 )。查本件原告與被告乙○○間，既無具有真實
      父子血緣關係，已如上述，則被告乙○○於54年3月4日出
      具認領書，主張原告係其與李玉英所生，且因其現與李玉
      英正式結為夫妻，乃依法認領原告為子女之意思表示，雖
      符當時其與李玉英甫結縭，願接納李玉英與他人所育子女
      ，視如己出之真意，惟實際上其非原告之生父，且原告亦
      為受婚生推定之子女，已推定為劉家祿與李玉英所生之婚
      生子女(此參下述)，被告乙○○本不得認領原告，則被告
      乙○○上開認領原告之行徑，顯違真實，於法亦有違誤，
      應認被告乙○○認領原告之行為確屬無效，洵堪認定。
  (四)原告與被告丙○○○、戊○○、庚○○、辛○○、丁○○
      、己○○等被繼承人劉家祿，有無因其生母李玉英與劉家
      祿曾有婚姻關係，在婚姻關係存續中受胎，而推定為劉家
      祿婚生子女情事？
      按從子女出生日回溯第一百八十一日起至第三百零二日止
      ，為受胎期間，次按，妻之受胎，係在婚姻關係存續中者
      ，推定其所生子女為婚生子女；前項推定，夫妻之一方或
      子女能證明子女非為婚生子女者，得提起否認之訴，此為
      民法第1062條第1項、1063條第1項、同條第2 項所定有明
      文。查原告之生母李玉英與丙○○○等之被繼承人劉家祿
      於45年1月21日結婚，後因故於48年1月12日兩願離婚，嗣
      原告生母李玉英則於48年7 月20日生下原告等情，業據原
      告提出其母李玉英之戶籍謄本、原告自身之戶籍謄本各一
      件附卷可稽，核與其所述情節相符，則從原告出生之日回
      溯第一百八十一日起至第三百零二日止，為原告之受胎期
      間，既係在原告生母李玉英與劉家祿具有婚姻關係存續期
      間內，應認原告係其生母李玉英與劉家祿於婚姻關係存續
      中受胎所生之子女，依法已被推定為李玉英與劉家祿所生
      之婚生子女，且劉家祿生前始終未對於原告提起否認子女
      之訴，是以，原告應受推定為其生母李玉英與劉家祿所生
      之婚生子女。
    (五)原告請求確認與被告丙○○○、被告戊○○、被告庚○○、被告辛○○、被告丁○○、被告己○○等被繼承人
        劉家祿有父子關係存在，有無確認利益？
        １、按確認法律關係之訴，非原告有即受確認判決之法
            律上利益者，不得提起之，民事訴訟法第247條第1
            項定有明文。查本件原告既受推定為其生母李玉英
            與劉家祿所生之婚生子女，除夫妻之一方提起否認
            之訴且受勝訴確定判決以前，該子女在法律上不能
            不認為劉家祿之婚生子女，無論何人，皆不得為相
            反之主張，是以被告乙○○上開認領原告為子女之
            行為既屬無效，而原告本受法律推定為其生母李玉
            英與劉家祿所生之婚生子女，即難認原告有再對於
            被告丙○○○、戊○○、庚○○、辛○○、丁○○
            、己○○等被繼承人劉家祿訴請確認父子關係存在
            之必要，是原告主張其有對於被告丙○○○、戊○○、庚○○、辛○○、丁○○、己○○等人，訴請
            確認其與被告丙○○○等六人之被繼承人劉家祿間
            有父子關係存在之法律上利益，於法尚難謂有據。
        ２、至原告戶籍資料上原雖註記：「生父不詳」乙節，
            業據原告提出台灣省台中市戶籍登記簿及更正或變
            更登記申請書各一紙附卷可稽，惟原告本為受法律
            推定為其生母李玉英與劉家祿所生之婚生子女，僅
            因戶政機關當時疏誤未予登載其生父身分，致其後
            得由被告乙○○反於不實之血緣關係而為認領，已
            如上述，本件如經確認被告乙○○認領原告之行為
            無效，原告當然回復其受法律推定為其生母李玉英
            與劉家祿所生之婚生子女身分，並由戶政機關本於
            職權為適法之戶籍登記，併此敘明。
六、綜上所述，原告訴請確認被告乙○○認領原告之行為無效，
    於法有據，應予准許，逾此部分之請求，難謂有據，應予駁
    回。
七、訴訟費用之依據：民事訴訟法第85條第1 項、第79條、第78
    條，判決如主文。
中    華    民    國    97    年    11    月    28    日
                  家事法庭法  官  王佳惠
以上正本係照原本作成。
如對本判決上訴，須於判決送達後20日之不變期間內，向本院提
出上訴狀
                          書記官  蔡玉嬌
中    華    民    國    97    年    11    月    28    日


司法院資訊處製作；財團法人民間司法改革基金會備份。
